【裁判字號】    95,訴,761
【裁判日期】    951229
【裁判案由】    常業詐欺
【裁判全文】
臺灣嘉義地方法院刑事判決               95年度訴字第761號
公  訴  人  臺灣嘉義地方法院檢察署檢察官
被      告  甲○○
上列被告因詐欺案件，經檢察官提起公訴（95年度偵緝字第472
號），本院判決如下：
    主  文
甲○○幫助連續犯詐欺取財罪，累犯，處有期徒刑陸月，如易科
罰金，以銀元參佰元即新臺幣玖佰元折算壹日。
    事  實
一、甲○○前因過失傷害案件，經本院判處有期徒刑3月，嗣經
    上訴，經臺灣高等法院臺南分院駁回上訴確定，於民國90年
    3月27日易科罰金執行完畢。其可預見將金融機構帳戶交予
    他人使用，即有供作財產犯罪用途之可能，且一般人取得他
    人存摺之目的在於取得贓款及掩飾犯行不易遭人追查，對於
    提供帳戶必然供作從事不法犯罪使用等情節雖無確信，但仍
    基於幫助詐欺取財犯罪之不確定故意，其因姓名年籍不詳綽
    號「小胖」之成年男子收購帳戶使用，而於94年4月4日，介
    紹涂瑞政出售帳戶給「小胖」，涂瑞政遂由其女友丁○○（
    另案判決確定）於94年4月6日，至誠泰商業銀行東嘉義分行
    （下稱誠泰銀行）開立帳戶（帳號：0000000000000），復
    於同年4月15日，至中華郵政股份有限公司嘉義東門郵局（
    下稱郵局）開立帳戶（帳號：00000000000000），取得上揭
    帳戶存摺及提款卡後，由涂瑞政撥打電話給在大陸之甲○○
    ，再由甲○○與「小胖」聯絡交付存摺、提款卡及支付款項
    事宜，而由涂瑞政將上揭2個帳戶之存摺及提款卡郵寄至台
    中給「小胖」，供為存提款及匯款使用，丁○○並取得新臺
    幣（下同）12,000元之價金，甲○○即以上揭方式幫助詐欺
    集團為詐欺取財犯行時，將丁○○之帳戶作為匯款帳戶。嗣
    該詐欺集團成員，意圖為自己不法所有，共同基於詐欺取財
    之概括犯意聯絡，(一)於同年4月21日某時，撥打電話予楊佳
    莉，佯稱其抽中99萬元獎金，需支付會員費始能領取，以此
    方式施用詐術，致楊佳莉陷於錯誤，依指示於同日前往提款
    機匯款64,800元至丁○○上開郵局帳戶；(二)於同年4月22日
    上午某時，撥打電話予林聖堯，佯稱其抽中100萬元獎金，
    需支付手續費始能領取，以此方式施用詐術，致林聖堯陷於
    錯誤，依指示於同日前往提款機匯款6,800元至丁○○上開
    郵局帳戶；(三)於同年4月29日晚上10時許，撥打電話予丙○○，佯稱其個人資料外洩，遭冒名申辦信用卡，必須至提款
    機止付款項，以此方式施用詐術，致丙○○陷於錯誤，依指
    示前往提款機轉帳99,983元至丁○○上開誠泰銀行帳戶。嗣
    因楊佳莉等人發覺受騙，報警處理而循線查知上情。
二、案經楊佳莉、林聖堯、丙○○分別訴由嘉義市警察局第二分
    局報請臺灣嘉義地方法院檢察署檢察官偵查起訴。
    理  由
一、按被告以外之人於審判外之言詞或書面陳述，除法律有規定
    者外，不得作為證據。當事人、代理人或辯護人於法院調查
    證據時，知有第159條第1項不得為證據之情形，而未於言詞
    辯論終結前聲明異議者，視為有前項之同意。被告以外之人
    於偵查中向檢察官所為之陳述，除顯有不可信之情況者外，
    得為證據。刑事訴訟法第159條第1項、第159條之5第2項、
    第159條之1第2項分別定有明文。查被告甲○○對於證人丁○○、告訴人楊佳莉、林聖堯、丙○○於警詢時之陳述，未
    於言詞辯論終結前聲明異議，且經本院審酌其等言詞陳述作
    成時之情況，認為適當，是其等此部分之陳述，應有證據能
    力。又被告對於證人丁○○於檢察官依法訊問並命具結之證
    詞，並未指出有何顯有不可信之情況，從而其此部分之證述
    ，亦有證據能力。
二、上揭犯罪事實，業據被告於本院審理時坦承不諱，並經證人
    丁○○於警詢及偵查時證述屬實，且據告訴人楊佳莉、林聖
    堯、丙○○於警詢時指訴明確，另有誠泰銀行存款業務往來
    申請書、存款帳戶存提交易明細查詢、郵政存簿儲金立帳申
    請書、交易資料、被害報告書、被害報告單各1份、匯款單3
    份等附卷足考，足見被告確有介紹丁○○出售上開誠泰銀行
    、郵局帳戶供詐騙集團使用。又衡諸常情，一般人至金融機
    關開設帳戶使用，係方便容易且迅速之事，苟有使用金融存
    款帳戶之正當用途，自以使用其本人或可信賴之親友申請之
    帳戶，最為便利安全，始可避免帳戶名義人反悔或心存歹念
    ，利用通知掛失止付及換摺之方式，將帳戶內之款項領走一
    空，使用帳戶人反將蒙受損失，故苟非具意圖以他人帳戶從
    事不法用途，並藉以逃避查緝，自無向無相當信任關係之人
    借用帳戶使用之理。是依一般人通常之知識、經驗，均應知
    悉不詳姓名之人要求提供帳戶，係欲藉該帳戶取得不法犯罪
    所得，且欲以之隱匿帳戶內資金之實際取得人之身分，被告
    係成年且有智識之人，對此自難諉稱不知。參以被告本院審
    理時供稱不知「小胖」之真實姓名年籍，顯見其與「小胖」
    並非熟識，亦無信任關係，卻介紹丁○○出售帳戶之存摺及
    提款卡予「小胖」使用，所為顯與常理有違。
三、次按刑法上之故意，分為直接故意（確定故意）與間接故意
    （不確定故意），行為人對於構成犯罪之事實，明知並有意
    使其發生者，為直接故意。行為人對於構成犯罪之事實，預
    見其發生而其發生並不違背其本意者，為間接故意；而間接
    故意與有認識的過失之區別，在於二者對構成犯罪之事實雖
    均預見其能發生，但前者對其發生並不違背其本意，後者則
    確信其不發生。且幫助犯之成立，以行為人主觀上認識被幫
    助者正欲從事犯罪或係正在從事犯罪，且該犯罪有既遂之可
    能，而其行為足以幫助他人實現構成要件者，即具有幫助故
    意，並不以行為人確知被幫助者係犯何罪名為必要。至於行
    為人在正犯實施犯罪前為幫助行為者，則構成事前幫助犯。
    近來詐欺取財之犯罪類型層出不窮，並多數均係利用他人帳
    戶作為詐欺所得財物之出入帳戶，並經媒體廣為披載，被告
    縱使並不確知其介紹丁○○所出賣之帳戶，係遭他人用以對
    告訴人等詐欺取財，亦無法確知取得帳戶之人係以何種方法
    於何時地為詐欺取財之具體內容，惟對於丁○○所出售之上
    揭帳戶，將遭人作為詐欺取財犯行所得財物匯入及提領之工
    具使用，應有認識，且可預見其發生，竟仍同意為他人介紹
    出售帳戶者使用，顯對帳戶供他人取得不法犯罪所得之用，
    亦不違背其本意，是被告並無確信丁○○之帳戶不至遭利用
    為犯罪之用，仍介紹丁○○出售帳戶予「小胖」，足認被告
    基於幫助犯罪之不確定故意，故被告介紹丁○○交付帳戶予
    他人使用之行為，應成立幫助詐欺取財罪甚明。綜上所述，
    足認被告之自白與事實相符，本件事證明確，被告幫助詐欺
    取財之犯行堪予認定。
四、本件公訴意旨雖認被告與「小胖」及多名不詳姓名成年男子
    ，意圖為自己不法之所有，基於常業詐欺之犯意聯絡，共組
    詐欺集團，而為前揭犯行，涉犯刑法第340條常業詐欺罪嫌
    。檢察官認被告成立常業詐欺之犯行，無非係以證人即被告
    堂弟乙○○、證人丁○○之證述為其論據。訊據被告堅決否
    認有何常業詐欺取財之犯行，辯稱：伊只有介紹小胖向丁○○之男友涂瑞政買帳戶，伊是直接跟涂瑞政說如果他缺錢的
    話看有沒有簿子可以賣，簿子後來伊是叫他寄到台中去，小
    胖說他會叫人過去拿，每本存摺6,000元，涂瑞政拿到12,00
    0元是小胖匯給他的。伊只有在94年4月4日回臺灣的第1天見
    過丁○○1次，當時她跟涂瑞政在一起，伊不曉得丁○○為
    何會說伊在大陸以電話向臺灣騙錢，伊沒有跟丁○○說過存
    摺是伊在使用，也不知道乙○○為何會說涂瑞政有把帳戶直
    接交給伊等語。經查：
  (一)證人乙○○於偵查時結證稱：丁○○的男友涂瑞政帶丁○○
    去開戶之後，涂瑞政在北門圓環附近租屋處，再將存摺當面
    交給甲○○，伊有當場看見等語，復於本院審理時結證稱：
    伊有看到丁○○將存摺交給涂瑞政，然後涂瑞政再將存摺交
    給甲○○等語。然證人乙○○於本院審理時結證稱：94年4
    月4日伊去機場載甲○○後，就直接回到涂瑞政的租屋處所
    ，除了該次以外，沒有同時看到他們3人在場等語，是證人
    乙○○既僅於94年4月4日見過被告與丁○○、涂瑞政同時在
    場，惟證人丁○○上開誠泰銀行帳戶係於94年4月6日開戶，
    而上揭郵局帳戶係於同年4月15日開戶一節，此有誠泰銀行
    存款業務往來申請書、郵政存簿儲金立帳申請書各1份附卷
    可憑，是丁○○誠泰銀行、郵局帳戶於94年4月4日均尚未辦
    理開戶，證人乙○○如何能見到丁○○將存摺交由涂瑞政再
    當面轉交給被告，從而證人乙○○之證述，核與事實不符，
    委無可採，無法認定被告確有取得存摺。
  (二)又證人丁○○對於其誠泰銀行帳戶供何人詐欺取財一節，於
    94年5月4日第1次警詢時證稱：「（妳是否知道乙○○與甲○○二人如何合作，在詐騙他人的錢財，請你詳述之？）乙○○在台灣地區專門收購銀行人頭帳戶，再將銀行人頭帳戶
    轉交給甲○○使用，而甲○○人在中國大陸以電話向台灣不
    特定人詐騙錢財，再以銀行人頭帳戶洗錢。」等語，然證人
    丁○○對於帳戶如何交給被告一節，於94年5月4日第1次警
    詢時係證稱：乙○○去伊嘉義市○○路283-1號7樓5住處，
    交易誠泰銀行存摺及提款卡等語，於94年12月26日偵查時則
    結證稱：是涂瑞政與「石頭」跟伊接洽，拿了伊那2本存摺
    及提款卡、密碼交給甲○○，但甲○○人在大陸，所以一共
    12,000元，是「石頭」交給伊錢等語，是證人丁○○對於被
    告係自乙○○或涂瑞政、「石頭」取得存摺，其證述顯然歧
    異，且不論證人丁○○將存摺交由何人轉交，其既未親自將
    存摺交付被告，則其如何確知轉交之人係將存摺交付被告，
    是其證稱存摺係轉交給被告是否可採，已非無疑。參諸詐欺
    集團均是藉詞收購帳戶，以免徒增其等實行詐欺取財犯行之
    風險，若被告係詐欺集團成員，依常理判斷，其當無告知丁○○收購帳戶係供詐欺取財之用，是證人丁○○對於其如何
    得知被告使用帳戶詐欺取財，於警詢時均未加以說明，從而
    證人丁○○是否因被告介紹出售帳戶，上揭帳戶又遭詐欺取
    財之用，而認係被告實行詐欺取財之犯行，即非無可能。又
    乙○○之詐欺犯行，業經檢察官以嫌疑不足為不起訴處分確
    定，有94年度偵字第5237號不起訴處分書1份附卷可憑，是
    證人丁○○證稱乙○○與被告共同為詐欺取財之犯行，已非
    可採。雖證人丁○○於偵查時復結證稱：甲○○回來台灣時
    有來找伊，向伊表示伊的存摺是他在使用等語，然此為被告
    於本院審理時所否認，揆以被告係於94年4月6日出境至同年
    6月17日入境一節，有入出境資訊連結作業1份附卷可參，足
    認被告係於告訴人等遭詐欺取財罪後才入境，而斯時證人丁○○已於94年5月4日經警詢問，是被告回臺後，員警既已因
    告訴人等之告訴而偵辦上揭詐欺案件，被告豈會向證人丁○○承認帳戶係供己使用並為詐欺取財犯行，此亦與常理有違
    。是以證人丁○○之證訴，尚難使本院達到毫無合理懷疑而
    得確信其為真實之程度，自難僅憑證人丁○○個人之片面有
    瑕疵之證訴，即遽論被告成立常業詐欺之犯行。
五、論罪科刑部分：
  (一)查詐欺集團成員為上開詐欺取財犯行，彼此間有犯意聯絡及
    行為分擔，均為共同正犯。另該詐欺集團成員行為後，刑法
    於94年1月7日修正，同年2月2日公布，自95年7月1日施行，
    刪除刑法第56條連續犯之規定。該詐欺集團成員之犯行，因
    行為後新法業已刪除連續犯之規定，此刪除雖非犯罪構成要
    件之變更，但顯已影響行為人刑罰之法律效果，自屬法律有
    變更，依新法第2條第1項前段規定，比較新、舊法結果，仍
    應適用較有利於該詐欺集團成員之行為時法律即舊法論以連
    續犯。是該詐欺集團成員前後多次詐欺取財之犯行，時間緊
    接，犯罪構成要件相同，顯係基於概括犯意反覆為之，為連
    續犯，應論以詐欺取財罪一罪，並加重其刑。
  (二)被告介紹丁○○出售帳戶以供他人詐欺，顯係基於幫助他人
    詐欺之犯意，且介紹他人出售帳戶之行為係屬刑法詐欺罪構
    成要件以外之行為，其既以幫助他人犯罪之意思而參與犯罪
    構成要件以外之行為，核其所為，係犯刑法第339條第1項詐
    欺取財罪之幫助犯。檢察官認被告係犯刑法340條常業詐欺
    罪，雖有未洽，惟其基本社會事實同一，應予變更起訴法條
    。又被告行為後，刑法於94年1月7日修正，同年2月2日公布
    ，自95年7月1日施行，修正第33條第5款關於法定刑有罰金
    刑之罪、第47條累犯、第41條第1項易科罰金之規定。比較
    刑法第33條第5款修正前後之規定，以修正前刑法較有利於
    被告，依刑法第2條第1項前段之規定，應適用修正前刑法規
    定。被告前因過失傷害案件，經本院判處有期徒刑3月，嗣
    經上訴，經臺灣高等法院臺南分院駁回上訴確定，於90年3
    月27日易科罰金執行完畢，此有臺灣高等法院被告全國前案
    紀錄表1份在卷可參，其於受有期徒刑之執行完畢後，5年以
    內再犯本件有期徒刑以上之罪，不論依修正前之刑法第47條
    ，或修正後之刑法第47條第1項之規定，均構成累犯，對被
    告而言並無有利或不利之情形；另最高法院95年第8次刑事
    庭會議決議，亦認為「過失再犯有期徒刑以上之罪」，始應
    依修正後刑法第2條第1項之規定，適用最有利於行為人之法
    律。故本件應不生新舊法比較之問題，自應依修正後刑法第
    47條第1項規定論以累犯，並加重其刑。被告幫助他人實行
    詐欺犯罪行為，為幫助犯，爰依刑法第30條第2項之規定，
    先加重後減輕其刑。又被告雖一次介紹丁○○出售2本帳戶
    ，而供詐欺集團連續為詐欺取財之犯行，惟係以一幫助行為
    幫助他人連續犯罪，僅有一幫助行為，並無想像競合犯或連
    續犯之適用，應僅論以一幫助詐欺取財罪。
  (三)爰審酌被告因介紹他人出售帳戶供詐欺集團非法使用，助長
    他人犯罪風氣，惟其本身未實際參與本件詐欺取財之犯行，
    責難性較小，告訴人等所受損害，及被告坦承犯行之犯後態
    度等一切情狀，量處如主文所示之刑。本件被告依行為時之
    刑法第41條第1項易科罰金折算標準，修正前罰金罰鍰提高
    標準條例第2條前段（現已刪除）規定，就其原定數額提高
    為100倍折算1日，則本件被告行為時之易科罰金折算標準，
    應以銀元300元折算1日，經折算為新臺幣後，應以新臺幣
    900元折算為1日。而修正後之刑法第41條第1項前段則規定
    ：「犯最重本刑為5年以下有期徒刑以下之刑之罪，而受6個
    月以下有期徒刑或拘役之宣告者，得以新臺幣1千元、2千元
    或3千元折算1日，易科罰金。」比較修正前後之易科罰金折
    算標準，以95年7月1日施行前之規定，較有利於被告，則應
    依刑法第2條第1項前段，適用修正前刑法第41條第1項前段
    規定，定其折算標準。
據上論斷，應依刑事訴訟法第299條第1項前段、第300條，刑法
第2條第1項前段、第339條第1項、第30條、第47條第1項、第41
條第1項前段（修正前），刑法施行法第1條之1第1項、第2項前
段，罰金罰鍰提高標準條例第2條（修正前），現行法規所定貨
幣單位折算新臺幣條例第2條，判決如主文。
本案經檢察官王啟旭到庭執行職務。
中    華    民    國    95    年    12    月    29    日
                    刑事第二庭  審判長法  官  沈福財
                                      法  官  林青怡
                                      法  官  卓春慧
上列正本證明與原本無異。
如不服本判決，應於判決送達後10日內向本院提出上訴狀（應附
繕本）。告訴人或被害人如對於本判決不服者，應具備理由請求
檢察官上訴，其上訴期間之計算係以檢察官收受判決正本之日期
為準。
中    華    民    國    95    年    12    月    29    日
                                      書記官  江芳耀
附錄本案論罪科刑法條全文：
刑法第339條第1項：
意圖為自己或第三人不法之所有，以詐術使人將本人或第三人之
物交付者，處5年以下有期徒刑、拘役或科或併科1千元以下罰金
。


司法院資訊處製作；財團法人民間司法改革基金會備份。
